【裁判字號】    95,婚,1066
【裁判日期】    951206
【裁判案由】    確認婚姻關係不成立
【裁判全文】
臺灣板橋地方法院民事判決             95年度婚字第1066號
原      告  丙○○
被      告  甲○○
上列當事人間請求確認婚姻關係不成立事件，本院於中華民國
95年11月22日言詞辯論終結，判決如下：
    主    文
確認原告與被告間之婚姻關係不成立。
訴訟費用由被告負擔。
    事實及理由
一、原告方面：因被告自94年4 月19日起即因案進入臺北監獄臺
    北分監執行，原告為了得以親屬身分探望被告，即隱瞞兩造
    家長，由原告自行於結婚證書上代為簽立結婚人甲○○、丙
    ○○，主婚人皮榮顯、皮曾月琴、乙○○，及證婚人皮慶祥
    、烏世貞之簽名及用印（除乙○○部分，其他均同意代為簽
    名及用印），而於94年4 月21日持往臺北縣土城市戶政事務
    所辦理結婚登記，惟兩造並未實際舉行結婚之公開儀式，亦
    未於結婚證書上所載94年4 月17日上午12時在土城市○○街
    自宅舉行結婚典禮，原告母親即監護人乙○○亦不知情，故
    兩造間未具備民法第982 條規定之結婚形式要件，難認為有
    效，既無結婚之行為，應認兩造婚姻不成立等語。並聲明：
    如主文所示。
二、被告方面：對原告主張之事實無意見。
三、查，原告主張之前述事實，業據其提出戶籍謄本1 件為證，
    並經本院依職權調閱臺灣高等法院在監在押全國紀錄表及向
    臺北縣土城市戶政事務所函調兩造結婚申請登記之資料在卷
    可參，審酌該結婚證書上就結婚人、主婚人、證婚人之簽名
    筆跡、運筆、結構與態勢均屬同一之情，兼參以證人即原告
    之母乙○○亦到庭證稱：結婚證書上之主婚人「乙○○」非
    伊所簽，兩造亦無在94年4 月17日舉行結婚之公開儀式，伊
    是後來才知道等屬實（見本院95年11月22日言詞辯論筆錄）
    ，而被告復未能提出反證證明兩造確曾舉行結婚之公開儀式
    ，是本院綜上事證，自堪信原告主張之事實為真正。
四、按結婚，應有公開儀式及二人以上之證人。民法第928 條第
    1 項定有明文。所謂結婚應有公開之儀式，係指結婚之當事
    人應行定式之禮儀，使不特定人得以共聞共見認識其為結婚
    者而言。結婚不具備民法第982 條第1 項之方式者，其結婚
    無效。民法第988 條第1 款亦定有明文。其次，我國民法雖
    無婚姻不成立之規定，但是，理論上，法律行為必須成立後
    ，才有是否無效之問題，民事訴訟法第568 條第1 項亦規定
    得提起確認婚姻不成立之訴，是以，如未具備公開結婚儀式
    ，即屬無結婚行為，欠缺法律行為之特定成立要件，婚姻根
    本不成立，自得訴請確認婚姻關係不成立。查兩造從未舉行
    任何定式之禮儀，使不特定人得以共聞共見認識其為結婚，
    是兩造顯無結婚行為。又確認婚姻不成立之訴，為民事訴訟
    法第568 條所定，兩造既無結婚行為，惟依民法第982 條第
    2 項「經依戶籍法為結婚之登記者，推定其已結婚。」之規
    定，兩造間婚姻關係即因戶籍登記推定有婚姻之效力，如此
    一來，將使戶籍登記所顯現之法律關係，與事實不符，足以
    損害戶籍登記之正確性，於原告在私法上之地位亦有受侵害
    之危險，需以判決除去，原告為此起訴請求確認原告與被告
     間婚姻關係不成立，自屬有據，應予准許。
五、據上論斷，原告之訴為有理由，依民事訴訟法第78條，判決
    如主文。
中    華    民    國    95    年     12    月    6    日
                  家事法庭  法  官  葉靜芳
以上正本證明與原本無異。
如對本判決不服，應於判決送達後20日內向本院提出上訴狀。
中    華    民    國    95    年     12    月    8    日
                            書記官  鄒秀珍


司法院資訊處製作；財團法人民間司法改革基金會備份。
